---
title: "A série histórica que encolheu sem nota de rodapé"
subtitle: "Doze linhas somem ao longo de doze relatórios anuais — seis aos poucos, seis de uma vez. E o problema não é do órgão que estudei: é de quase todo mundo que publica série histórica."
date: today
categories: [dados abertos, setor público, série histórica, resíduos sólidos]
---

```{r}
#| label: setup
#| include: false
library(arrow); library(dplyr)
source(here::here("code", "tema_visual.R"))
painel <- read_parquet(here::here("dados", "slu_painel.parquet"))
serie  <- readr::read_csv2(here::here("dados", "slu_serie_historica.csv"))
```

Todo relatório anual do Serviço de Limpeza Urbana do Distrito Federal traz uma
tabela chamada "Série Histórica dos Quantitativos Alcançados na Execução dos
Serviços". É a página que um jornalista com pressa procuraria: uma linha por
atividade, uma coluna por ano, tudo já comparado.

Escolhi essa série justamente porque ela é boa: doze anos publicados sem falha,
em formato estável, por um órgão que divulga tudo em PDF aberto. É por ser boa
que ela serve para mostrar um problema que quase toda série histórica do setor
público tem — e que não aparece enquanto se lê um relatório de cada vez.

Baixei os doze, de 2014 a 2025, e coloquei as tabelas lado a lado. Não para
conferir os números, mas para ver quais linhas atravessavam a década inteira.

Doze não atravessaram. E, o que me interessou mais, não sumiram do mesmo jeito.

## O inventário das ausências

```{r}
#| label: tbl-ausencias
#| echo: false

painel |>
  group_by(atividade_id, atividade_rotulo) |>
  summarise(primeiro = min(ano), ultimo = max(ano), n = n(), .groups = "drop") |>
  filter(ultimo < 2025) |>
  arrange(ultimo, atividade_rotulo) |>
  select(atividade_rotulo, primeiro, ultimo, n) |>
  tabela(
    titulo    = "Atividades que somem da série histórica",
    subtitulo = "Última aparição anterior a 2025, entre os doze relatórios"
  ) |>
  cols_label(atividade_rotulo = "Atividade", primeiro = "Primeiro ano",
             ultimo = "Último ano", n = "Anos com dado") |>
  fmt_integer(columns = c(primeiro, ultimo), use_seps = FALSE) |>
  cols_align("left", columns = atividade_rotulo) |>
  # a poda de 2024 e o achado que a tabela revela: seis linhas caem de uma vez
  tab_style(style = cell_fill(color = "#eda100", alpha = 0.16),
            locations = cells_body(rows = ultimo == 2023)) |>
  tab_source_note("Destacadas em âmbar: as que desaparecem juntas na edição de 2024.")
```

Seis saem uma a uma, entre 2018 e 2021, cada uma com sua história
administrativa:

| Atividade | Última aparição | O que aconteceu |
|---|---|---|
| Catação de resíduos | 2018 | Muda de unidade (hectares → equipe) e depois some |
| Transporte de chorume | 2019 | Vira "tratamento de chorume", outra medida |
| Lavagem de abrigos de passageiros | 2019 | Absorvida em "lavagem de vias" |
| Serviços diversos | 2019 | Categoria residual, extinta sem substituta |
| Resíduos domiciliares aterrados | 2021 | Substituída por "aterrado no ASB" |
| Coleta de resíduos de serviços de saúde | 2021 | Mudança de contrato altera o que se conta |

Nenhuma dessas linhas foi encerrada com nota de rodapé dizendo "a partir deste
ano não medimos mais isto". Elas simplesmente não estão na tabela do ano
seguinte. Quem só olha o relatório mais recente não tem como saber que existiram.

As outras seis — em âmbar na tabela acima — são um caso diferente, e eu só as
enxerguei porque empilhei os doze relatórios.

## A poda de 2024

As seis restantes não saem uma a uma. Elas param todas no mesmo ano, 2023, o que
é padrão demais para ser coincidência de operação.

E não é. O que muda não é o serviço, é a tabela. Os relatórios de 2019 a 2023
publicam **20 atividades** na série histórica. O de 2024 publica **13**. O de
2025, **12**.

São sete linhas que saem de uma vez, e nenhuma entra no lugar: catação de papel
em áreas verdes, retirada de entulho dos PEVs, lavagem de vias, limpeza de
equipamentos e bens públicos, pintura de meios-fios, transferência de resíduos e
transporte de chorume.

Seis delas ainda estavam vivas — tinham número novo em 2023. A sétima, transporte
de chorume, é um caso à parte que vale registrar: ela vinha sendo republicada
desde 2019 **com o mesmo dado parado**, uma linha que ocupava espaço na série sem
medir nada havia quatro anos. Some junto com as outras seis.

Os serviços não pararam: continuou-se varrendo, pintando meios-fios e
transferindo resíduos em 2024. O que mudou foi a tabela, que passou a caber em
treze linhas.

E aqui está o ponto que interessa, porque ele não é sobre este relatório:
**não há nota dizendo o que aconteceu com as sete linhas** — e é provável que
não haja porque essa nota não é atribuição de ninguém. Alguém define o conteúdo
da tabela; ninguém tem, no fluxo de trabalho, a tarefa de registrar que o
conteúdo mudou. A lacuna é de processo, não de intenção.

O efeito prático recai sobre quem usa o dado depois. Uma linha que some sozinha
levanta suspeita. Sete que somem juntas, numa tabela que continua se chamando
"série histórica", parecem apenas uma tabela menor.

## A única que se explicou

Há uma exceção, e ela merece crédito. A linha de resíduos de serviços de saúde
some depois de 2021, mas o relatório de 2022 traz um asterisco:

> Com a mudança na contratação da coleta de RSS (Ata SRP), os dados informados a
> partir de março de 2021 incluem apenas RSS coletados nas instalações do SLU.

Isso é exatamente o que uma série histórica precisa. O número cai de 3.130
toneladas (2020) para 507 (2021) e depois para 0,7 (2022) — uma queda de 99,98%
que, sem a nota, pareceria o colapso da coleta hospitalar do Distrito Federal.
Não é. É a mesma coleta, medida em outro perímetro.

Ou seja: a explicação existiu, e é exemplar. O que falta não é disposição para
explicar — é um lugar onde a explicação viaje junto com o número, em vez de
ficar num asterisco de uma edição só.

## Por que isso importa mais do que parece

Quando uma linha desaparece, o efeito prático é que o passado fica melhor ou pior
do que foi, dependendo de quem estiver contando a história.

Peguem "resíduos domiciliares aterrados" contra "aterrado no ASB". As duas linhas
convivem entre 2017 e 2021 — e a relação entre elas muda no meio do caminho:

```{r}
#| label: fig-aterro
#| echo: false
#| fig-cap: "Duas linhas, dois perímetros, o mesmo aterro"

aterro <- painel |>
  filter(atividade_id %in% c("domiciliar_aterrado", "aterrado_asb")) |>
  arrange(ano)

ids    <- c("domiciliar_aterrado", "aterrado_asb")
# rotulo curto so para o texto colado na ponta da linha; o nome inteiro fica
# na legenda e no tooltip
curtos <- c("domiciliares", "ASB")

p <- plot_ly()
for (i in seq_along(ids)) {
  aid <- ids[i]
  d   <- filter(aterro, atividade_id == aid)
  cor <- unname(CORES[i])
  p <- add_trace(p, data = d, x = ~ano, y = ~valor, name = d$atividade_rotulo[1],
                 type = "scatter", mode = "lines+markers",
                 line = list(color = cor, width = 2),
                 marker = list(color = cor, size = 8,
                               line = list(color = "rgba(255,255,255,0.9)", width = 2)),
                 hovertemplate = paste0("%{y:,.0f} t<extra>",
                                        d$atividade_rotulo[1], "</extra>"))
  ultimo <- slice_max(d, ano, n = 1)
  p <- rotulo_final(p, ultimo$ano, ultimo$valor, curtos[i], cor)
}
grafico(p, y_titulo = "toneladas")
```

Em 2017, "domiciliares aterrados" marca 809.085 t e "aterrado no ASB" marca
252.703 t. Um número é três vezes o outro, no mesmo ano, no mesmo relatório. Não
há erro: o DF estava encerrando o Aterro Controlado do Jóquei e abrindo o Aterro
Sanitário de Brasília. Parte do resíduo ia para um, parte para o outro.

Em 2018 as duas já quase se encostam. E a partir de 2019 param de ser duas
medidas: marcam **800.872 t as duas**, o mesmo número até a última tonelada. Em
2020 diferem em 1 t; em 2021, em 18 t.

Isso não é coincidência nem erro de arredondamento — é o Jóquei terminando de
fechar. Quando todo o resíduo domiciliar do DF passa a ir para o Aterro Sanitário
de Brasília, "resíduos domiciliares aterrados" e "aterrado no ASB" viram a mesma
frase dita de dois jeitos. Manter as duas linhas deixa de fazer sentido, e a
partir de 2022 só sobrevive a do ASB.

Das doze ausências, essa é a que se explica sozinha: a série mostra as duas
linhas se fundindo antes de uma delas sair. Quem empilha os relatórios enxerga o
motivo sem precisar de nota. Quem lê só o de 2022 não enxerga nada — e nota,
também aqui, não houve.

E a armadilha continua de pé para quem chega depois. Quem montar a série pegando
"o aterro" ano a ano vai encontrar um salto de 252 mil para 749 mil toneladas
entre 2017 e 2018 e concluir que o DF triplicou a produção de lixo em doze meses.

Não triplicou. O lixo mudou de endereço.

## O que dá para fazer com isso

Nada aqui é denúncia. Tudo que usei é público, está em PDF no site do órgão, e a
maior parte das mudanças tem explicação administrativa banal: trocou o contrato,
mudou a unidade de medição, unificou-se o serviço. O órgão que escolhi estudar
publica mais, e por mais tempo, que muitos.

A questão é outra, e vale para qualquer instituição que publique série
histórica: **a continuidade de uma série é uma decisão, não uma consequência.**
Alguém escolhe manter a linha, ou escolhe não manter. Mas essa escolha quase
nunca é registrada — não por descuido, e sim porque registrá-la não está no
fluxo de trabalho de ninguém. E como quase ninguém empilha doze relatórios para
conferir, ela passa despercebida por anos.

O conserto é barato. Uma coluna a mais na tabela — não com um número, com uma
frase: *o que mudou na forma de medir isto desde o ano passado.* Ou, mais simples
ainda, uma nota quando uma linha entra e outra quando uma linha sai.

Quem produz a série dentro de um órgão dificilmente enxerga o problema, porque vê
uma edição por vez, e cada edição isolada está correta. Quem olha de fora
enxerga, mas não tem como corrigir. O buraco fica exatamente no meio — e é por
isso que apontar de fora só resolve se alguém puder levar para dentro.

Daí o convite, que é a parte útil deste texto: se você trabalha com dados em
algum órgão, empilhe as últimas edições da série que você publica e conte quantas
linhas atravessaram inteiras. É uma tarde de trabalho, e costuma render uma
conversa boa com quem produz a tabela.

---

*Dados, scripts e ressalvas em [Relatórios Anuais do SLU/DF](../README.md).
Fonte primária: [relatórios anuais do SLU](https://www.slu.df.gov.br/relatorios),
2014 a 2025.*
